【裁判字號】    91,自,216
【裁判日期】    920808
【裁判案由】    誣告等
【裁判全文】
臺灣桃園地方法院刑事判決                          九十一年度自字第二一六號
    自  訴  人  甲○○
    被      告  乙○○
右列被告因誣告等案件，經自訴人提起自訴，本院判決如左︰
    主  文
乙○○無罪。
    理  由
一、自訴意旨略以：被告乙○○於民國九十年九月二十四日下午三時三十許，在北監
    和一舍三十二房確實有用拳頭猛擊自訴人之腹部開刀處一拳，致使自訴人解黑便
    、便血、胃瘍出血至八０四醫院住院九天，而被告捏造事實具狀向台灣桃園地
    方法院自訴甲○○誣告（九十一年自字第二０四號）自訴狀第二頁第四行杜撰：
    查被告意圖為使自訴人受刑事處分不惜自傷身體明知虛偽故意虛構捏造云云，故
    意混淆視聽，讓人覺得他沒有毆打自訴人，其實是被告毆打自訴人而不敢承認，
    而證人鍾財華也替他做偽證（九十一年度偵字第一六０七一號），已於九十一年
    十月二十四日下午二時四十分由檢察官開庭調查，自訴人也已經將被告鍾財華所
    犯偽證罪上訴到最高法院，也將被告乙○○所犯傷害罪向監察院監察委員提出陳
    情，並且向最高法檢察署提出非常上訴。被告在自訴狀影本第四頁第一行杜撰「
    被告實為可惡之人」，因認被告涉有刑法誣告罪及妨害名譽罪嫌。
二、本件自訴人認被告涉有右揭犯罪，係以自訴人前告訴被告傷害一案，被告經判處
    無罪後，被告乃自訴自訴人誣告罪嫌，惟自訴人確有遭被告毆打成傷，是被告顯
    然有誣告自訴人誣告罪嫌，且被告在其自訴狀內記載自訴人為可惡之人為其論據
    。訊據被告乙○○堅詞否認右開犯行，辯稱：自訴人之傷口是他自己造成的，不
    是伊毆打的，自訴人之前對伊提出傷害告訴，完全是自訴人在編導捏造，本無此
    一事實，經貴院查明還伊清白而為無罪判決，伊甚感冤曲方對自訴人提出誣告案
    由，尚未結案，自訴人竟反咬被告對被告自訴誣告案，伊根本未誣告自訴人，自
    訴人的傷是入監時就已經有開過刀，血便可能是他之前暴飲暴食的結果，之前八
    ０四醫院驗傷結果不是被別人打的，在自訴狀內寫「被告實為可惡之人」是呈給
    法院看，伊並沒有當場說他等語。
三、按犯罪事實應依證據認定之，無證據不得推定其犯罪事實，刑事訴訟法第一百五
    十四條定有明文。又認定不利於被告之事實，須依積極證據，苟積極證據不足為
    不利於被告事實之認定時，即應為有利於被告事實之認定，更不必有何有利之證
    據，最高法院三十年上字第八一六號著有判例可稽。次按刑法第一百六十九條所
    稱「誣告」乃指「以犯人明知所訴虛偽為構成要件，若誤認有此事實，或以為有
    此嫌疑，自不得遽指為誣告」、「以告訴人所訴被訴人之事實必須完全出於虛構
    為要件，若有出於誤會或懷疑有此事實而為申告，以致不能證明其所訴之事實為
    真實，縱被訴人不負刑責，而告訴人本缺乏誣告之故意，亦難成立誣告罪名」、
    「須具有意圖他人受刑事或懲戒處分之要件，如其報告之目的，在求判明是非曲
    直，並無使人受刑事或懲戒處分之請求，即與誣告罪之構成要件不符」，最高法
    院二十年上字第七一七號、四十四年台上字第八九二號、五十五年台上字第八八
    八號判例均著有明文。所謂虛偽，係指明知無此事實故意捏造而言，若告訴人誤
    認有此事實或以為有此嫌疑，自不得指為虛偽，即難科以本罪；至該具體事實是
    否構成所訴之犯罪，乃告訴、告發者本於個人法律認知所為之判斷，其認知與法
    律規定縱有未符，因其主觀上並無申告不實之故意，與誣告罪之構成要件仍屬有
    間，最高法院四十年度台上字第八八號判例可資參照。是所謂虛構事實，係指明
    知無此事實，而故意捏造而言，若出於誤信、誤解、誤認或懷疑有此事實，或對
    於其事實誇大其詞，其目的在求判明是非曲直，均不得謂為誣告。復按，刑法第
    三百十條第一項之誹謗罪係以意思散佈於眾，而指摘或傳述足以毀損他人名譽之
    事為成立要件，此觀諸該法條之規定自明，是行為人必須基於散佈於眾之意圖且
    有誹謗之故意，始足當之，如僅告知特定人或向特定機關陳述，即與犯罪構成要
    件不符（參見最高法院七十五年台非字第一七五號及八十三年台非字第三Ｏ六號
    裁判自明）。
四、經查：
（一）就誣告罪嫌部分：
  １、自訴人甲○○於九十年九月二十五日，具狀以乙○○為被告向本院提出傷害自
      訴，謂「乙○○於九十年九月二十四日下午在和一舍三十二房靜坐教化時，被
      告就用拳頭打自訴人肚子開刀處，致使自訴人肚子非常痛，才大喊『報告主管
      』，主管問被告及鍾財華都不敢承認有打自訴人肚子一拳，為此自訴被告乙○
      ○傷害罪」等語，經本院就所訴犯罪事實進行審理，於九十一年六月四日以九
      十年度自字第一六五號判處乙○○無罪，經自訴人提起上訴，經台灣高等法院
      審理後，於九十一年九月十一日以九十一年度上訴字第二一五八號駁回上訴確
      定，嗣被告乙○○認自訴人甲○○有基於意圖使其受刑事處分之犯罪故意，再
      向本院對甲○○提起誣告之自訴，經本院審理後，於九十二年六月六日以九十
      一年度自字第二０四號判處甲○○無罪等情，有甲○○對乙○○提出傷害之自
      訴狀影本、本院九十年度自字第一六五號、九十一年度自字第二０四號刑事判
      決書各一份、台灣高等法院九十一年度上訴字第二一五八號刑事判決書一份等
      在卷可稽，此部分事實可堪認定。
  ２、查自訴人雖一再指訴被告乙○○有於九十年九月二十四日下午在台北監獄和一
      舍三十二房有以拳頭毆打其腹部開刀處一拳，致其因此解黑便、便血、胃瘍
      出血至八０四醫院住院九天，惟為被告乙○○所堅詞否認，且經證人鍾財華於
      本院審理時（九十年度自字第一六五號）證述伊當時未見被告乙○○有動手毆
      打自訴人腹部等語，證人即台北監獄主管李貴榮證稱：「：：：當時在教化完
      畢後，自訴人大叫報告主管，我就過去看，是三十二號房，當時房舍有在場三
      人就是被告及自訴人，我過去看時自訴說被告廖打他，我有問被告廖，被告廖
      否認有打自訴人，我也有問在場被告鍾（財華），他說沒有看見廖打自訴人，
      當場我有翻起自訴人的衣服看，沒有發現傷痕，也沒有紅腫，我還有請自訴人
      檢查一遍，結果自訴人也說沒有紅腫或傷痕」等語，證人許志帆於該案審理時
      證稱：「在執行期間我曾跟自訴人在同一舍房，約在九十年九月底至十月中旬
      跟自訴人同房，和一舍三十二房，我們是三人一房，自訴人沒有跟我提過被被
      告乙○○打過這件事，我只知道他們之間好像有仇，自訴人也沒有掀衣服給我
      看過傷口，他洗澡時，我有看過他胃的地方有開刀的疤痕，同舍房時，我沒有
      聽到或看到自訴人說身上會痛，他當時很會吃，生活很正常，我沒有看過自訴
      人吃胃痛的藥」等語，證人即台北監獄教誨師溫瑞祥於該案審理時亦證稱：「
      自訴及被告我都認識，他們是我教化的對象，我知道自訴人告被告的事，自訴
      沒有打過報告給我說要驗傷，自訴人當時有被送去違規房因為他前一天晚上在
      舍房吵鬧，：：：自訴人沒有提出其他證據只有拉開衣服讓我看他的肚子，但
      我看不出有任何被打的痕跡」等語明確，業經本院調閱本院九十年度自字第一
      六五號案卷核閱無訛，是依上開證人所述情節，已難認被告乙○○有於自訴人
      所指述之時、地，動手毆打自訴人腹部之傷害犯行。自訴人雖於九十年九月三
      十日及同年十月二十三日經分別送往台北監獄衛生科及國軍桃園總醫院就醫，
      有就診記錄及國軍桃園總醫院出具之診斷證明書附於前開九十年度自字第一六
      五號判內可憑，惟經本院函請國軍桃園總醫院查明造成自訴人「胃潰瘍」之原
      因，據覆稱：「：：：二、胃潰瘍形成之原因可為(1)攻擊因子過強，如幽門螺
      旋桿菌及胃酸等。(2)防禦因子減弱，如藥物或精神壓力等。三、遍尋文獻及教
      科書，未有因毆打造潰痕之報告」等語，從而，自訴人所提前開證據僅能證明
      自訴人於右開時地曾因「胃潰瘍」病症經國軍桃園總醫院就診，尚難遽此即認
      自訴人之胃潰瘍現象即係遭被告乙○○毆打其腹部之結果。析上各情，本院前
      以不能證明被告乙○○有毆打自訴人成傷之犯行，而為被告乙○○無罪之判決
      ，且經自訴人上訴，復經台灣高等法院審理後同此認定而駁回上訴確定。則被
      告乙○○主觀上認其確未毆打自訴人成傷，復經法院認定其無罪並判決確定，
      以其個人之法律認知，認為自訴人對其向法院自訴傷害之行為，即足以構成誣
      告罪，而向本院提出自訴，雖與嗣後本院認定自訴人應受無罪判決之結果不同
      （本院九十一年度自字第二０四號），惟此為法院依據卷內證據及法律專業詳
      為判斷之結果，尚無法以此反推被告乙○○前對自訴人提出誣告自訴時，即有
      誣告之犯意。是被告乙○○在主觀上認其並無毆打自訴人，惟自訴人卻對其提
      出傷害告訴，而認自訴人有誣告罪嫌，主觀上並無憑空捏造之事實，誣陷自訴
      人入罪之意思，自與誣告罪之構成要件有間。自訴人雖請求調查伊在台北監獄
      有寫報告請求至八０四醫院去驗傷，及請求傳喚「文書」云云。惟查，台北監
      獄主管李貴榮及台北監獄教誨師溫瑞祥均於本院就前開傷害案件（本院九十一
      年度自第一六五號）審理時證述自訴人並無因此事寫報告請求驗傷一事屬實，
      已據本院核閱上開案卷無訛，且自訴人有無在台北監獄寫報告請求驗傷等情，
      亦與本件被告是否涉犯誣告罪之犯行無直接關聯，自訴人請求調查此部事實，
      即無必要，又自訴人自承不知道其請求傳喚「文書」該人之姓名，本院自無從
      調查審認，均附此敘明。
（二）就妨害名譽罪嫌部分：查被告乙○○前向本院提起甲○○涉犯誣告罪之自訴時
      ，有於自訴狀內記載「：：：二、被告原受詐欺罪判刑一年二月服刑於台北監
      獄，期間被告仍不知悔改，並有多次不良紀錄及多項告訴他人之案件，且件件
      全要求附帶民事賠償，三十萬、十八萬、十萬、五萬元不等，其惡行台北監獄
      管理人員眾所皆知，被告實為可惡之人」等語，有自訴人提出之被告乙○○具
      名之自訴狀影本一份附卷可佐，且為被告所坦認。堪認被告確有於其向本院提
      起甲○○涉犯誣告罪之自訴狀中記載「被告（即指自訴人）實為可惡之人」之
      情。惟查，被告既係將「被告實為可惡之人」記載於其自訴甲○○誣告之自訴
      狀中，且就被告所載該段前後文句觀之，可知被告所為前揭陳述，僅係描述自
      訴人在台北監獄服刑時即有多項告訴人之案件，並進而提出附帶民事賠償之行
      為，而認實屬可惡，應係被告個人陳述內心感受而已，或有加以誇大、渲染之
      情形，然此僅為被告對於自訴人前述所為之形容用語，其主觀上難認有誹謗及
      妨害自訴人名譽之犯意。抑且，被告僅在向法院提出之自訴狀內載明而為陳述
      ，本院調閱前開九十一年度自字第二０四號卷審閱結果，復未見被告有在法庭
      上有再次陳述自訴人「實為可惡之人」等諸此之評語或言詞，從而，被告既未
      在公開場合公然侮辱自訴人或向不特定之人指摘或傳述自訴人「實為可惡之人
      」之言語，足徵被告並無廣為散佈於眾，俾眾週知之意，自與刑法公然侮辱罪
      或誹謗罪之構成要件不符，自難以各該罪相繩。
（三）綜右理由，本件自訴人所舉之事證不足以證明被告確有刑法誣告及妨害名譽犯
      行。此外復查無其他積極證據足認被告確有自訴人所指之犯行，不能證明被告
      犯罪，依法應諭知無罪之判決。
據上論斷，應依刑事訴訟法第三百四十三條、第三百零一條第一項，判決如主文。
中      華      民      國      九十二      年      八      月    八    日
                                臺灣桃園地方法院刑事第三庭
                                    法  官  林惠霞
右正本證明與原本無異。
如不服本判決，應於判決送達後十日內向本院提出上訴狀 (應附繕本)，上訴於臺灣
高等法院。
                    書記官  陳恩如
中      華      民      國      九十二      年      八      月   十三   日


司法院資訊處製作；財團法人民間司法改革基金會備份。
